臺灣士林地方法院刑事裁定　　　　　　　93年度聲判字第41號
聲　請　人　丙○○
代　理　人　李聖隆律師
被　　　告　甲○○
　　　　　　乙○○
上列聲請人即告訴人因被告等詐欺案件，不服臺灣高等法院檢察
署檢察長中華民國93年6 月7 日93年度上聲議字第1458號駁回再
議之處分（原不起訴處分案號：臺灣士林地方法院檢察署92年度
偵字第3268號），聲請交付審判，本院裁定如下：
    主  文
聲請駁回。
    理  由
一、按告訴人不服上級法院檢察署檢察長或檢察總長認再議為無
    理由而駁回之處分者，得於接受處分書後10日內委任律師提
    出理由狀，向該管第1 審法院聲請交付審判；法院認交付審
    判之聲請不合法或無理由者，應駁回之，刑事訴訟法第258
    條之1 、第258 之3 第2 項前段，分別定有明文。聲請人即
    告訴人丙○○告訴被告2 人業務過失傷害案件，經臺灣高等
    法院檢察署檢察長於民國93年6 月7 以93年度上聲議字第
    1458 號 處分書駁回聲請人再議之聲請，該處分書於同年月
    29日寄存送達聲請人，聲請人於收受處分書送達後10日內之
    93年7 月9 日委任律師向本院具狀聲請交付審判，程序上核
    無不合，應先敘明。
二、聲請人告訴意旨及聲請交付審判意旨略以：
（一）被告乙○○係內湖三軍總醫院小兒科主治醫生、被告甲○
      ○係該院小兒科住院醫生。緣於民國91年6 月2 日，聲請
      人之嬰兒龍致宇因急性腹潟及嘔吐，乃送至內湖三軍總醫
      院治療，由被告乙○○、甲○○看診。詎被告2 人竟將細
      菌性腹瀉誤診為一般腹瀉，延誤救治，住院醫生7 天未換
      點滴針頭而致告訴人之子感染嚴重蜂窩組織炎，且誤將蜂
      窩組織炎當作水腫來處理，又施打強效之第三線抗生素，
      造成聲請人之子腸道黏膜受損、腹瀉無法痊癒，並因全身
      須麻醉動手術，手上留下一個疤痕，因認被告2 人共同涉
      有刑法第284 條第2 項業務過失傷害罪嫌。
（二）原不起訴及駁回再議處分僅將龍致宇在三軍總醫院就診之
      病歷紀錄送請行政院衛生署醫事審議委員會（簡稱醫審會
      ）鑑定，遽以鑑定結果即認被告2 人並無業務過失傷害犯
      行。綜觀前後2 份處分書意旨無非照單全收醫審會僅憑三
      軍總醫院龍致宇病歷資料作成，不附「鑑定經過」的鑑定
      結論，作為本件認事用法的唯一依據，對於聲請人在偵查
      中於91年12月23日提出刑事告訴狀並附16件證物，所陳述
      之事實及所提供之證據，均不予理會，認原不起訴及駁回
      再議處分有違背法令之嫌。
（三）鑑定經過是產生鑑定結果意見的過程，在敘述鑑定經過時
      ，必然要說明實施鑑定所用的方法，以表示產生鑑定結果
      意見的依據，並可供稽參考鑑定結果意見是否正確。此在
      應依職權調查的刑事案件，公訴人、自訴人或刑事被告對
      於鑑定結果意見，縱無爭執，刑事法院亦應依職權審核鑑
      定經過，以便斟酌鑑定結果意見是否正確予以採用或不採
      用，所以，刑事訴訟法規定的鑑定書內容必須敘明鑑定經
      過，確有必要。此外，醫療鑑定經過應該載明參與醫療鑑
      定之人的學、經歷及醫學專業背景（如取得那一專科或次
      專科的醫師執照）、實際參與鑑定會議的人員是誰及其總
      人數、初步鑑定的內容為何（參見醫療糾紛鑑定作業要點
       ）。 檢察官或法官才有可能透過醫療鑑定人學、經歷及
      專科或次專科資格瞭解本件醫療鑑定是否就醫療鑑定事項
      具有醫療特別知識經驗者，或經政府機關委任有醫療鑑定
      職務者所參與作成的鑑定意見。才有可能知悉究竟作成鑑
      定意見結果的鑑定會議實際上有多少鑑定委員參加？實際
      參加鑑定會議總人數是法定鑑定人員數的多少比例？本案
      涉及的小兒內科專科醫師有無實際參與鑑定會議。才有可
      能瞭解初鑑與正式鑑定報告有何不同。從而，檢察官或法
      官始得針對鑑定報告意見的證據能力及證據證明力加以判
      斷而決定是否得以合法採用作為證據。但查：本件檢察官
      。不起訴處分及駁回再議處分竟分別採納該不具備法定要
      件亦即欠缺證據能力的醫審會鑑定意見作為認定被告二人
      並無過失之依據，顯然違法。且本件不起訴處分書分別採
      用鑑定意見所謂「觀察病程並無不當」、「診斷為水腫，
      並無不妥」、「留置針留置時間仍屬可接受範圍內」以及
      「臨床治療使用第三代抗生素，應為適當」等意見認為被
      告並無過失之證據，置被告行為是否有過失並不在上開鑑
      定範圍內於不顧，換言之，上述將「並無不當」，「並無
      不妥」、「可接受範圍」及「應為適當」等醫學判斷 直
       接 當作法律上無過失的判斷，亦然違法不當。另查，原
      檢察官僅檢附三軍總醫院龍致宇病歷送請醫審會鑑定，並
      未將告訴人於91年12月23日向原檢察官提出的「告訴狀」
      及其所附共16件證物一併送請醫審會兼聽審酌，致醫審會
      完全憑藉被告片面製作的病歷作為素材而為鑑定，其鑑定
      自難期臻客觀公正。欠缺公正性的鑑定被採用作為認事用
      法的證據資料，於法自屬有違。原處分就此上開所指摘部
      分未予究明，爰聲請交付審判等語。
三、本件聲請人雖以前揭理由認被告2 人涉有業務過失罪嫌，並
    以原不起訴處分及再議駁回處分有上開瑕疵為由，而向本院
    聲請交付審判，惟查：
（一）經檢察官將本件告訴人之子龍致宇於內湖三軍總醫院就疹
      之病歷紀錄送行政院衛生署醫事審議委員會鑑定結果，認
      為本案病童住院後發炎指數不高，血絲黏膜大便未再出現
      ，所以先做大便細菌培養後，給予支持性療法觀察病程並
      無不當。而根據病歷紀載，病童發燒後發現軟顎處有潰瘍
      及水泡，三天後軟部份恢復正常，臨床上符合腸病毒所引
      起之疹性咽峽炎，難謂有誤診。另病童剛移除右手背靜脈
      留置針時，局部有腫痛，但無紅熱，診斷為水腫，並無不
      妥，由其後病程觀察，應係細菌侵入水腫造成之峰窩組織
      炎，本案病童往院五日 (120)小時，留置針留置時間仍屬
      可接受範圍內。再病童當時為沙門氏菌菌血症及蜂窩性組
      織炎，第三代抗生素為目前抗生素之首選藥物，臨床治療
      使用此藥物，應為適當。此有該委員會鑑定書乙份在卷可
      參。該書面報告為檢察官囑託相當於醫院之機關所為之鑑
      定，報告中雖未明確載明「鑑定之經過」乙欄，但在「案
      情概要」及「鑑定意見」各欄中已記明產生鑑定結果意見
      的過程，在敘述鑑定經過時，並附有參考書目（Nels on
      Textbook of Pediatrics Behrman et al,16th edition
      ,chapter 180），以該權威教科書之說明以表示產生鑑定
      結果意見的依據，足供囑託鑑定人參考以判斷鑑定結果意
      見是否正確。聲請人徒以鑑定書面報告不具「鑑定經過」
      之格式，指摘該鑑定不具證據能力、證明力，自有未當。
（二）上開鑑定報告就本案被告2 人是否有延誤判斷病患罹患沙
      門氏菌腸胃炎及是否怠於更換針頭導致病患罹患蜂窩性組
      織炎等說明未盡詳盡之處，經本院將上開鑑定報告及告訴
      人於91年12月23日向原檢察官提出的「告訴狀」及其所附
      共16件證物一併送請台北市立聯合醫院陽明院區另為審查
      鑑定，其鑑定意見如下：病患於91年6 月8 日下午血液及
      手部化膿部位細菌培養，均顯示有沙門氏菌，且根據病歷
      記載，同年6 月2 日入院時的大便培養報告並無顯示有沙
      門氏菌，是故，並無法藉此回溯病患在6 月2 日入院時上
      吐下瀉症狀即為沙門氏菌感染。又，沙門氏菌腸胃炎的標
      準診斷依據為大便培養，但感染教科書提及，感染沙門氏
      菌腸炎患者的大便培養可為正常。根據病患之病歷記載，
      病患母親給病患吃一顆臭雞蛋後引起發高燒、吐、拉肚子
      等症狀，及後來引起的沙門氏菌菌血證及蜂窩組織炎，是
      可回溯推測6 月2 日該病患所罹患的腸胃炎，可以是沙門
      氏菌感染（可合理推測其來源為此臭雞蛋）。而當時的大
      便培養為腸道正常菌叢，根據感染教科書的記載是可以接
      受的。又根據病歷記載，該病患在6 月8 日做的血液及手
      部化膿培養為沙門氏菌，且當日有再做一次大便培養，其
      結果仍為腸道正常菌叢。以此推測，即使在6 月5 日再做
      大便培養，其結果為腸道正常菌叢的機會較高。而沙門氏
      菌造成腸胃炎使用抗生素的原則為：患童小於3 個月，並
      為為免疫抑制患者，感染傷寒熱，造成菌血症，及散布性
      的局部感染，才需要使用抗生素治療。本案病患一開始住
      院之初，及6 月5 日合併腸病毒感染，這樣的情形皆不符
      合沙門氏菌感染的抗生素使用原則，因此治療以保守治療
      為主。因為不當的使用抗生素會抑制腸道正常菌叢生長，
      甚至延長沙門氏菌的排出時間，而增加變成沙門氏菌慢性
      帶原的可能性。根據病歷記載，該病童在住院後，從6 月
      2 日至4 日的發燒狀況有逐漸退燒，病童整體而言是在進
      步中，只是在6 月5 日又出現高燒，而且病例診斷為泡疹
      性咽峽炎。以醫學常理推論此高燒應為泡疹性咽峽炎（即
      腸病毒）感染造成。又根據病歷記載，在6 月8 日更換靜
      脈留置針前並無更換靜脈留置針，推算其更換的時間約為
      5 天多。依據世界最權威的小兒科教科書記載，除非點滴
      留置時間超過144 小時（6 天），因為打點滴造成蜂窩組
      織炎的機會才會增加。本案更換靜脈留置針的時間並未超
      過6 天，仍屬可接受範圍。本案病患病歷記載，在該病患
      點滴移除前皆有觀察打點滴部位，其並無感染或局部水腫
      的情形，且點滴流注順暢，此點觀察符合打點滴照護規定
      。而在幼童身上打點滴是有一定的危險，立即危險包括淤
      血、出血、局部感染及菌血症等。而在一般打點滴後的觀
      察，除了醫護人員應觀察，陪伴家屬也要時時觀察，若孩
      童有任何不適，宜立即通知醫護人員。此個案為一罕見的
      沙門氏菌蜂窩組織炎並合併菌血症，且又合併腸病毒的感
      染。情況較一般沙門氏菌腸炎感染複雜，併發症也較多。
      該病患在移除靜脈留置針時，發現有局部腫痛，但並無紅
      熱現象，推測其為一般水腫，可為合理。且處理醫師有主
      動檢驗病患血中白血球及發炎指數，藉以瞭解真正發炎的
      情形，並且在知道其培養結果為沙門氏菌感染後，立即用
      上第三代頭芽胞素治療，此為標準治療，而且因為局部化
      膿，所以後來進行外科清瘡，這也是標準治療。根據病歷
      記載，病童在出院前手上傷口復原情形良好，而且檢驗血
      中白血球、血小板及發炎指數均正常，表示該病患已康復
      。故綜觀該院之照護、處理及治療均在合理範圍，並無疏
      漏可言。又沙門氏菌造成的蜂窩組織研究文獻記載非常少
      見，其與一般常見造成蜂窩組織炎的細菌，表皮葡萄球菌
      及金黃色葡萄球菌A 型鏈球菌，就外觀上並不易區別，診
      斷上主要還是靠細菌培養。至於在預防上則有不同。一般
      的表皮葡萄球菌、金黃色葡萄球菌及A 型鏈球菌造成的蜂
      窩組織炎與表皮的帶菌狀況較為相關，此乃因為這些細菌
      從表皮進入的機會較大，故預防方法著重於局部表皮傷口
      （原打點滴處）的清潔。沙門氏菌感染於一歲的幼童時，
      有2 —6 ％的機會造成菌血症。此菌在進入血液後，易遊
      走散布全身各地，之後便伺機附著於點滴注射管處，造成
      局部化膿，此現象與點滴留置時間的長短及表皮帶菌狀況
      較無相關，而與菌血症本身有關。觀察國外文獻，亦無發
      現有孩童因沙門氏菌由表皮進入皮下感染造成蜂窩組織炎
      ，進而造成菌血症的病例報告。以此個案而言，沙門氏菌
      只能生存於腸道中，造成蜂窩性組織炎應該是沙門氏菌由
      腸道跑到血中再跑到打點滴處造成，非常難以預防。要預
      防沙門氏菌的血行性感染，最好的方法就是不要得到沙門
      氏菌感染，根據感染教科書提及，沙門氏菌感染即使造成
      菌血症，病患症狀也有可能出現不發燒及臨床尚無明顯毒
      性症狀，是故，要早期診斷沙門氏菌菌血症有時並不容易
      。此有卷附台北市立聯合醫院94年1 月26日北市醫陽字第
      09431105900 號函足稽。
（三）綜合病患病歷資料及以上二鑑定告報以觀：沙門氏菌腸胃
      炎的標準診斷依據為大便培養，但依據感染教科書（
      Cleary TG. Salmonella.In:Feigin RD,Cherry JD,
      Demmler GJ,(eds)Textbook of pediatric Infectious
      diseases. Philadelphia:Saunders,2004.p. 0000-0000
      ）所載，感染沙門氏菌腸炎患者的大便培養可能為正常。
      是依本案病患總體病程及91年6 月8 日下午血液及手部化
      膿部位細菌培養結果，雖可回溯推測同年6 月2 日本案病
      患入院時所罹患者可以是沙門氏菌腸胃炎，但當時的大便
      培養報告既未顯示有沙門氏菌，於同年6 月8 日再做一次
      大便培養，其結果仍為腸道正常菌叢。以此推測，即使病
      患於在同年6 月5 日發高燒，當時再做大便培養，其結果
      為腸道正常菌叢的機會較高。可認被告2 人未診斷病患罹
      患沙門氏菌腸胃炎，為符合醫學原則之判斷，其等以病患
      入院時發炎指數不高，血絲黏膜大便未再出現，其情況並
      不符合沙門氏菌感染的抗生素使用原則，所以先做大便細
      菌培養後，給予支持性療法，而未投予抗生素，並無過失
      可言。病患住院後3 日的發燒狀況有逐漸退燒，但6 月5
      日發高燒，燒後發現軟顎處有潰瘍及水泡，3 天後軟顎部
      份恢復正常，臨床上符合腸病毒所引起之疹性咽崍炎，被
      告2 人為此診斷，並無違誤。又沙門氏菌與一般常見造成
      蜂窩組織炎的細菌，表皮葡萄球菌及金黃色葡萄球菌A 型
      鏈球菌，外觀不易區別，診斷上主要還是靠細菌培養。預
      防則有不同。一般的表皮葡萄球菌、金黃色葡萄球菌及A
      型鏈球菌造成的蜂窩組織炎與表皮的帶菌狀況較為相關，
      此乃因為這些細菌從表皮進入的機會較大，故預防方法著
      重於局部表皮傷口（原打點滴處）的清潔。沙門氏菌感染
      於一歲的幼童時，有2 —6 ％的機會造成菌血症。此菌在
      進入血液後，易遊走散布全身各地，之後便伺機附著於點
      滴注射管處，造成局部化膿，此現象與點滴留置時間的長
      短及表皮帶菌狀況較無相關，本案經細菌培養後既已確認
      病患為罕見之沙門氏菌蜂窩組織炎並合併菌血症患者，患
      者前又罹患沙門氏菌腸胃炎，其所罹患之沙門氏菌蜂窩性
      組織炎並合併菌血症應是病患生存於腸道之沙門氏菌血型
      性感染況所致，與點滴留置時間無關，告訴人指摘被告2
      人7 天未換點滴針頭而致病患感染嚴重蜂窩組織炎，容有
      誤會。況且，被告2 人在留置點滴之時間約5 天多，與權
      威小兒科教科書（Flynn PM,Barrett FF.Infect ion
      associated with medical devic es.In: Behrman R E,
      Kliegman RM, Jeson HB(e ds) Nelson Textbook of
      Pediatrics,17th edn.Philade lphia:Saunders,2004.
      p.858-861）超 過144 小時因為打點滴造成蜂窩組織炎的
      機會才會增加之記載相核對，其措施亦無失當。另依病歷
      記載，被告2 人於該病患點滴移除前皆有觀察打點滴部位
      ，其並無感染或局部水腫的情形，點滴流注順暢，此點觀
      察符合打點滴照護規定。該病患在移除靜脈留置針時，發
      現有局部腫痛，但並無紅熱現象，推測其為一般水腫，可
      為合理。且被告2 人有主動檢驗病患血中白血球及發炎指
      數，藉以瞭解真正發炎的情形，並且在知道其培養結果為
      沙門氏菌感染後，立即用上第三代頭芽胞素治療，而且因
      為局部化膿，所以後來進行外科清瘡，均為標準治療。根
      據病歷記載，病童在出院前手上傷口復原情形良好，而且
      檢驗血中白血球、血小板及發炎指數均正常，表示該病患
      已康復。難認被告2 人有何應注意、能注意而不注意之而
      致病患受傷之醫療過失可言。
四、縱上所述，被告2 人上開醫療措施，均與醫療常規相符，並
    無延誤判斷病患感染沙門氏菌腸胃炎之時機，留置點滴針頭
    之舉與病患感染蜂窩組織炎復無因果關係，病患罹患蜂窩組
    織炎後即進行血液及化膿部位細菌培養以確定病因，確定為
    沙門氏菌蜂窩性組織炎及菌血症後，施打第三線抗生素，就
    化膿部位為局部清除，復為標準療程，並未造成病患有何傷
    害。原不起訴處分書及駁回再議處分書均認並無證據足資證
    明被告2 人有何業務過失之行為，依刑事訴訟法第252 條第
    10款規定，予以不起訴處分及駁回再議之聲請，於法並無違
    誤。本件聲請交付審判意旨仍執前詞，對於原處分加以指摘
    求予審判，非有理由，應予駁回。
五、依刑事訴訟法第258 條之3第2項前段，裁定如主文。
中　　華　　民　　國　　94　　年　　3 　　月　　25　　日
                台灣士林地方法院刑事第7庭
                            審判長法  官　王梅英
                  　　　　　　　　法　官  劉秉鑫
　　　　　　　　　　　　　　　　　法　官  楊得君
以上正本證明與原本無異。
本件裁定不得抗告。
                                  書記官  曾韻蒔
中　　華　　民　　國　　94　　年　　3 　　月　　25　　日
